最高法院民事判決　　　　　　　九十四年度台上字第五五三號
　　上　訴　人　乙 ○ ○
　　　　　　　　丙○○○
　　　　　　　　甲 ○ ○即.
　　共　　　同
　　訴訟代理人　李 秋 銘律師
　　被 上訴 人　戊○○○
　　　　　　　　　　　　　號
　　　　　　　　丁 ○ ○
　　共　　　同
　　訴訟代理人　林 健 智律師
上列當事人間請求所有權移轉登記等事件，上訴人對於中華民國
九十二年三月十一日台灣高等法院第二審判決（九十一年度上字
第三０八號），提起上訴，本院判決如下：
    主  文
原判決廢棄，發回台灣高等法院。
    理  由
本件原上訴人王李碧鳳於提起上訴後死亡，其繼承人甲○○聲明
承受訴訟，核無不合，先予說明。
次查，上訴人主張：上訴人丙○○○、王李碧鳳及訴外人林均洪
於民國五十九年間與被上訴人戊○○○及其夫即被上訴人丁○○
之被繼承人蔡德和簽訂土地買賣契約書，分別購買渠等所有坐落
宜蘭市○○段艮門小段二三二－一號土地（下稱預定道路地），
丙○○○、王李碧鳳、林均洪依序購買其中之十五平方公尺、七
十三平方公尺、五十三平方公尺，均於訂契約時付清買賣價金，
並指界交付土地完畢。因該地為都市○○道路用地，買賣雙方乃
同意暫不辦理所有權移轉登記，約明日後政府徵收土地作為道路
使用之時，徵收補償金以戊○○○及蔡德和名義具領，再按承買
之面積分配與丙○○○、王李碧鳳、林均洪取得。嗣林均洪就上
開土地之權利已輾轉讓與上訴人乙○○。而該預定道路地業於七
十五年二月二十八日、七十七年六月二十四日先後分割增加二三
二－一三號及二三二－一八號、二三二－一九號，並於蔡德和死
亡由被上訴人丁○○繼承，將該預定道路地登記為被上訴人共有
後，經宜蘭縣政府於八十九年七月十二日公告徵收，徵收補償金
為每平方公尺新台幣（下同）二萬零五百八十元再加五成計算。
被上訴人自應依原買賣契約約定將徵收補償金按伊等承買之面積
給付。又分割出之同所二三二－一三號地（下稱二三二－一三號
土地），屬林均洪購買範圍，已確定不徵收，乙○○亦得請求被
上訴人移轉所有權登記等情。爰依買賣契約及債權讓與之法律關
係，求為命被上訴人給付：乙○○七十五萬六千三百十五元、丙
○○○二十三萬一千五百二十五元、王李碧鳳（甲○○）一百十
二萬六千七百五十五元，並將二三二－一三號土地所有權移轉登
記與乙○○之判決。
被上訴人則以：蔡德和及戊○○○夫妻二人均不識字，既未與上
訴人簽立買賣契約，系爭預定道路地及二三二－一三號土地之歷
年地價稅亦均由伊等繳納，不可能訂有該契約等語，資為抗辯。
原審維持第一審所為上訴人敗訴之判決，駁回其上訴，無非以：
上訴人所提出以王李碧鳳等人（包括丙○○○、邱德成、王李碧
鳳、林萬龍、林萬飛、陳順福、陳鐵雄、潘乾鐘、林章光、林均
洪）為買受人（甲方）之系爭買賣契約書，其上僅載明「買賣價
款即日由乙方（指蔡德和、戊○○○）等全部收清足矣，同時將
該土地指界交付與甲方依其各人承買之面積使用」，而就買賣土
地之總價金及交易單價未予記載，又無簽約日期，實與不動產交
易習慣大相逕庭。且訴外人陳鐵雄與陳順福之繼承人陳政楠等於
八十九年間，因向蔡德和、戊○○○購買該預定道路地發生損害
，而聲請假扣押被上訴人之財產（台灣士林地方法院八十九年度
士簡聲字第三九號，下稱士簡聲字三九號卷），所提出為證之土
地買賣契約書及略圖，其上並無共同買受人林萬龍、林萬飛等人
之印章，核與上訴人提出之買賣契約書及略圖上有林萬龍等人之
印章亦屬不符，則上訴人所持有之買賣契約書內容是否真正，即
非無疑。證人陳鐵雄、潘乾鐘就地價稅負擔之證詞，既與其聲請
假扣押時所附買賣契約書所載「自五十九年下期起之地價稅按各
人承買之面積分別負擔」不符。渠等復與王李碧鳳、丙○○○、
林均洪共同向蔡德和購買預定道路地，所為之證詞自難免偏頗，
尚不能遽信。參諸訴外人王樹生（按王李碧鳳之夫，甲○○之父
）向蔡德和購買建地（二三二－二號）及預定道路用地，係按每
坪一千元計價，王李碧鳳應無再以每坪一千一百元向蔡德和、戊
○○○購買道路用地之理。再依蔡德和出售建地及預定道路地予
陳鐵雄、陳順福、王樹生等人之仲介人吳松柏證稱：「……當時
簽立契約時，因為每個人的付款情形都不一樣，……都是個人簽
約的，不是簽在同一張」「……系爭土地之買賣不應該訂立同一
契約書上，而是每個買主個別與賣方訂立契約」等語，暨陳鐵雄
、陳順福於五十九年七月二十六日向蔡德和、戊○○○購買同所
二三二－四號建地時，其買賣契約附圖已含括預定道路地；王樹
生向蔡德和購地時，其買賣契約亦載明買賣標的包括舊二三二－
二號建地及部分預定道路地。王樹生嗣經吳松柏仲介，於五十九
年七月二十六日將舊二三二－二號建地部分出售與丙○○○，其
買賣契約仍載明道路預定地包含在內等情觀之，吳松柏既已仲介
丙○○○向王樹生購買建地，殊無再仲介丙○○○向蔡德和、戊
○○○購買道路預定地之可能，而蔡德和既未出售建地與丙○○
○，丙○○○逕向蔡德和、戊○○○購買系爭道路預定地，更與
常情有違。況經吳松柏仲介買賣之契約均先以制式買賣契約書書
立契約條款，並於特約事項制式條款外另以手寫方式增列特約事
項，苟陳鐵雄、陳順福、王樹生（或王李碧鳳）、林均洪、丙○
○○經吳松柏仲介另訂約購買系爭道路預定地，應仍簽立制式買
賣契約書始符常情，惟上訴人提出之系爭買賣契約書之內容均
係手寫，加之，王李碧鳳等人如確已購買道路預定地，依約自五
十九年下期以後之地價稅原即應由買受人按其買受面積繳納，然
系爭土地歷年之地價稅竟均由被上訴人繳納，益見其有悖常情。
被上訴人辯稱未與上訴人訂立系爭買賣契約，自屬可信。從而，
上訴人本於買賣契約及債權讓與法律關係，請求被上訴人將二三
二－一三號土地所有權移轉登記與上訴人乙○○；並給付上訴人
前開徵收補償金，均無理由等詞，為其判斷之基礎。
查原審雖以前開理由否定證人陳鐵雄、潘乾鐘證詞之真實性，惟
按證人為不可代替之證據方法，如果確係在場聞見待證事實，而
其證述又非虛偽者，縱令證人與當事人有親屬、親戚或其他利害
關係，其證言亦非不可採信（參見本院五十三年台上字第二六七
三號判例）。原審既認定陳鐵雄、陳順福於五十九年七月二十六
日向蔡德和、戊○○○購買二三二－四號建地及王樹生向蔡德和
購地時，其買賣契約均載明買賣標的包括部分預定道路地。而王
樹生嗣經吳松柏仲介，於五十九年七月二十六日將舊二三二－二
號建地部分出售與丙○○○，其買賣契約仍載明包含道路預定地
。則參酌士簡聲字三九號卷附陳鐵雄等所提出之制式買賣契約書
及手寫土地買賣契約書內容，似見陳鐵雄等向蔡德和訂約買受建
地及附屬之預定道路地後，因就預定道路地部分同意暫不辦理產
權過戶登記，始另於手寫土地買賣契約書第三條約定之。再觀之
王樹生於五十九年七月十九日向蔡德和、戊○○○買受二三二－
二號建地及預定道路地，祇辦理二三二－二號建地總面積為０．
０二二三公頃之所有權移轉登記，於同年八月五日自該建地分割
出二三二－六號、面積０．００六二公頃出售與丙○○○後，亦
由原所有權人蔡德和及戊○○○逕以買賣為原因移轉登記予丙○
○○；同年九月二十二日再分割出二三二－一二號，面積０．０
０八八公頃，仍由蔡德和及戊○○○以買賣移轉登記予王李碧鳳
，均未見該預定道路地之移轉登記（見一審卷八二至八四，一三
五至一三八頁），迄八十九年間宜蘭縣政府公告徵收時，該預定
道路地尚登記為被上訴人之名義（見一審卷一六、一七頁）等情
，可知王樹生向蔡德和等買受預定道路地後，再轉讓部分予丙○
○○、王李碧鳳時，因蔡德和等尚未移轉所有權登記予王樹生，
致丙○○○、王李碧鳳亦無從向王樹生請求該部分之所有權移轉
登記。此際，蔣、王二人為保障其權利，依前述建地移轉情形，
如須直接向蔡德和等請求移轉該道路用地之所有權登記，自以與
蔡德和等另訂買賣契約，較為便捷。故丙○○○、王李碧鳳未再
與蔡德和等訂立一般制式買賣契約書，而僅以手寫之土地買賣契
約出之；及王樹生以每坪一千元買受預定道路地後，以每坪一千
一百元轉賣王李碧鳳獲取差額利益並以蔡德和等名義直接與之訂
立買賣契約，暨輾轉受讓林均洪權利之乙○○，亦僅有手寫之土
地買賣契約，似均與事理、常情無違。至其價金既已在原制式買
賣契約書載明繳清，僅於手寫土地買賣契約上載明「買賣價款即
日由乙方（指蔡德和、戊○○○）等全部收清足矣，同時將該土
地指界交付與甲方依其各人承買之面積使用」，而不再書寫簽約
日期，是否得謂與國人之不動產交易習慣大相逕庭？非無疑義。
證人吳松柏於第一審固證稱：「……當時簽立契約時，因為每個
人的付款情形都不一樣，……都是個人簽約的，不是簽在同一張
」「……系爭土地之買賣不應該訂立同一契約書上，而是每個買
主個別與賣方訂立契約」等語，但其又證稱：「不知道道路用地
部分有無另外簽約」（見一審卷一八二頁）。衡之系爭土地買賣
既係個別簽約，縱上訴人所提出之買賣契約與他人持有者之簽名
等內容有所不同，是否能據以否定親自參與其事之證人陳鐵雄、
潘乾鐘等人證詞之真實性及上訴人買受系爭土地之事實？亦不無
探討之餘地。原審未經推闡查明，遽為上訴人不利之判決，自有
未合。上訴論旨，指摘原判決不當，求予廢棄，非無理由。
據上論結，本件上訴為有理由。依民事訴訟法第四百七十七條第
一項、第四百七十八條第二項，判決如主文。
中　　華　　民　　國　九十四　年　　三　　月　三十一　日
                      最高法院民事第五庭
                          審判長法官  蘇　茂　秋
                                法官  朱　建　男
                                法官  蘇　達　志
                                法官  陳　碧　玉
                                法官  王　仁　貴
      本件正本證明與原本無異
                                      書  記  官
中　　華　　民　　國　九十四　年　　四　　月　 十二 　日
                                                      Ｌ
